最高法院刑事裁定　　　　　　　一○○年度台抗字第五○○號
抗　告　人　黃　耀
上列抗告人因違反貪污治罪條例案件，不服台灣高等法院台南分
院中華民國一○○年四月二十九日駁回聲請再審之裁定（一○○
○年度聲再更字第一號），提起抗告，本院裁定如下：
    主  文
抗告駁回。
    理  由
按刑事訴訟法第四百二十條第一項第六款所稱「發見之新證據」
，係指該項證據在事實審法院判決前因未經發見，不及調查斟酌
，至其後始行發見者而言，若判決前已經當事人提出或聲請調查
之證據，經原法院捨棄不採者，即非上開條款所稱發見之新證據
，不得據為聲請再審之原因。又所謂發見確實之新證據，就該證
據本身形式上觀察，固不以絕對不須經過調查程序為條件，但仍
以顯然可認為足以動搖原有罪確定判決，而為受判決人無罪、免
訴、免刑或輕於原判決所認罪名之判決者為限。倘已經提出之證
據於判決時漏未審酌，除係不得上訴於第三審法院之案件，經第
二審確定之判決，合於同法第四百二十一條規定再審理由得依該
條規定聲請再審外，即非此所稱之新證據。是所謂「確實之新證
據」係指於事實審判決前已經存在，為法院、當事人所不知，事
後方行發見之「嶄新性」，及顯然可認足以動搖原有罪確定判決
，而應為無罪、免訴、免刑或輕於原判決罪名之「確實性」，二
者不可或缺，倘未兼備上開要件，即不能據為再審之原因。本件
抗告人即受判決人黃耀因違反貪污治罪條例案件，對於原審法院
九十八年度重上更(四)字第八二號確定判決（該案上訴後經本院九
十九年台上字第五四號判決，從程序上駁回確定）聲請再審。其
於原審聲請再審意旨略以：原確定判決認定抗告人犯罪係以粘貼
支出憑證用紙為同案被告鄭豊興職務上所掌之公文書，並由鄭豊
興提出該不實內容之粘貼憑證用紙，逐級呈批而行使，向台南市
警察局詐得本案貨款新台幣（下同）六萬元轉入陳映蓉帳內，復
認抗告人因急需用錢，由陳映蓉先行墊支而取得該六萬元等情，
依貪污治罪條例第五條第一項第二款規定，論抗告人及鄭豊興以
共同公務員利用職務上之機會詐取財物罪。然依行政院訂頒「支
出憑證處理要點」第九點第一項規定「各機關審核支出憑證時，
應由下列人員簽名：(1)事項之主管人員及經手人，(2)主辦會計人
員或其授權代簽人，(3)機關長官或其授權代簽人。」同要點第十
一點前段規定「各項支出憑證業經經手人、事項之主管人員、主
辦會計人員及機關長官或其授權代簽人逐級簽核……」及同要點
第十二點（民國九十八年十二月二十九日修訂前原列第十五點）
第二項規定「如無前項驗收證明文件時，應由驗收人員簽名。」
依上開要點可證本案粘貼支出憑證用紙是經辦人莊福星職務上所
掌之公文書，亦由其提出逐級呈批，並非驗收人鄭豊興職務上所
掌之文書，亦非由鄭豊興提出行使，鄭豊興自無利用職務上之機
會詐取財物之可言，若予審酌，即足以動搖原有罪判決，而為抗
告人無罪之判決。又原判決認定抗告人因急需用錢而由陳映蓉先
行墊支本案貨款六萬元一節，抗告人於九十二年九月二日刑事上
訴理由狀中提出花旗信用卡九十年一至六月帳單六份，上開帳單
顯示該期間內抗告人每月刷卡總額均僅一萬元上下，且隨時有近
四十萬元之信用額度可用，足證九十年四月二十二日抗告人並無
急用，而需由陳映蓉先行墊支六萬元之情事，該證據如予審酌，
亦足以動搖原有罪判決，而為抗告人無罪之判決。前揭兩項新證
據於事實審法院判決前均已存在，或因未經發現，不及調查斟酌
，或因聲請人於前審提出，原審審判時亦未經注意斟酌，致抗告
人被判處重罪確定，為此聲請再審等語。原裁定則以：抗告人所
提之行政院所頒「支出憑證處理要點」及花旗信用卡帳單早於原
審法院審理時即提出，且原確定有罪判決已於理由內敘明：台南
市警察局之採購案（下稱系爭採購案），均由需求單位承辦人提
出需求，並自行找三家廠商提供估價單辦理比價，驗收亦由需求
單位負責，經辦人員僅在請購單及憑證上核章，並未實際辦理比
價、議價及驗收，業據經辦人莊福星於調查人員詢問及原審訊問
時證述明確。莊福星係系爭採購案之經辦人員，有其於採購案粘
貼憑證上經辦欄及財物購置申請書上經辦人欄上之核章可資證明
（見原確定判決第九頁理由欄乙、貳、二之(一)）；抗告人收到上
開發票及三張估價單後，交給鄭豊興（後勤課通訊技士），鄭豊
興於九十年四月四日填妥購置財物申請單，送後勤課財務股長莊
福星辦理書面核章後逐級呈批，經批准在案，此為抗告人及鄭豊
興所是認。此外，並有鄭豊興所製作之財物購置申請書及粘貼憑
證各乙紙附卷可證（見原確定判決第十六頁理由欄乙、貳、四(一)
）。證人陳映蓉於九十年四月二十二日自土地銀行新市分行自動
櫃員機提領六萬元現金交給抗告人部分，雖僅有證人陳映蓉指述
及陳映蓉之帳戶明細為證，但六萬元之金額與證人王明火交給證
人陳映蓉之金額相符，王明火雖於九十年四月二十四日才將六萬
元匯入陳映蓉帳戶，然因抗告人急於用錢，乃先自證人陳映蓉之
帳戶中領錢交與抗告人，又據證人陳映蓉證述在卷。參以證人陳
映蓉與抗告人當時之密切關係及金錢贈與往來之狀況，證人陳映
蓉先以其帳戶內之金錢付給聲稱急需用錢之抗告人，並不違背事
理，證人陳映蓉此部分之供證，尚非無據。至抗告人雖辯稱：以
陳映蓉信用卡刷卡支付保險費，係陳映蓉為了要賺取該保險佣金
，以已刷卡支付保費為由，致其礙於情面而同意追認，並非抗告
人沒錢繳保費，請陳映蓉幫忙刷卡，否則抗告人自有花旗銀行信
用卡額度達三十八萬元，何以不自己刷卡，還可累積刷卡點數，
何需由陳映蓉刷卡等語。然保險佣金之給付，與保險仲介人是否
替仲介之被保險人或要保人刷卡繳交保費並無必然之關係，抗告
人此部分所辯無足採信。抗告人持有之花旗銀行信用卡額度高達
三十八萬元一節，僅表示其信用額度，但其動用該信用額度，仍
須按日計算利息至明，兩相比較，亦以由陳映蓉刷卡繳費較為有
利，自難因此遽為有利於抗告人之認定（見原確定判決第二十五
頁理由欄六、(二)），顯見上開證據原即存在，並經原確定判決調
查審酌，復說明其取捨之心證理由。況縱所提花旗信用卡帳單為
真，與是否利用職務上機會詐取財物之行為無因果關係，亦不足
以動搖原有罪之判決基礎，因認抗告人再審之聲請為無理由，予
以駁回。經核於法尚無不合。抗告意旨略稱：(一)、原確定判決卷
內並無抗告人所提出及主張之「支出憑證處理要點」，原裁定理
由與卷證資料不符，有證據理由矛盾上之違法。(二)、公務員利用
職務上機會詐取財物罪所稱之「職務」，必以屬於該公務員「權
限範圍內」之事項始足當之。縱因機關之疏忽或陋習或採購經辦
人之形式核章，而實際（未）辦理採購與核銷，亦與「職務」之
構成要件不合致，亦難以利用職務上之機會詐欺財物論擬。抗告
人並無採購、核銷之法定職務，且依行政院「支出憑證處理要點
」亦足以證明系爭採購案之核銷係屬經辦人莊福星之法定權限，
縱認粘貼支出憑證用紙確由鄭豊興製作及呈批，抗告人亦無成立
公務員利用職務上機會詐取財物罪之餘地，原裁定未詳細審酌上
情，遽予駁回，自有違誤云云。惟「確實之新證據」除須於事實
審判決前已經存在，為法院、當事人所不知之「嶄新性」外，尚
須顯然足以動搖原有罪確定判決，始足當之，二者須兼備，缺一
不可，業如上述。則縱抗告人所提出行政院訂頒「支出憑證處理
要點」具有嶄新性，原確定判決依抗告人自承其係台南市警察局
後勤課課長，鄭豊興為後勤課通訊技士，抗告人於取得相關之發
票及估價單後，將之交付鄭豊興憑以填寫購置財物申請單，暨證
人即昭豪電機有限公司負責人王重欽於第一審證稱：伊公司實際
沒做本案的採購案，本案是王明火去辦的，實際情形伊不知道，
也沒交這些貨等語；證人即華亮電機股份有限公司負責人王明火
於偵查及原審審理時供稱：伊沒有交貨予台南巿警察局等語；證
人陳映蓉於偵查中亦供稱：上開估價單均係虛偽的，只是為了要
符合黃耀向巿警局請款之用等語（見原判決第十六頁(一)、第十八
頁五、(一)），及原裁定所敘明之其餘理由，亦足認前揭「支出憑
證處理要點」仍不足以動搖原有罪確定判決。另抗告意旨所指採
購、核銷與其職務無關云云，亦僅係依卷內業已存在之證據資料
，對於事實審法院取捨證據之採證認事職權行使有所爭執，同與
刑事訴訟法第四百二十條第一項第六款之再審事由不相適合。抗
告意旨猶執前詞，指摘原裁定不當，為無理由，應予駁回。
據上論結，應依刑事訴訟法第四百十二條，裁定如主文。
中    華    民    國  一○○  年    六    月   三十   日
                      最高法院刑事第七庭
                          審判長法官  邵  燕  玲  
                                法官  李  伯  道  
                                法官  孫  增  同  
                                法官  李  嘉  興  
                                法官  王  聰  明  
本件正本證明與原本無異
                                      書  記  官  
中    華    民    國  一○○  年    七    月    五    日
                                                     Ｍ